臺灣桃園地方法院民事簡易判決　　　　110年度桃簡字第322號
原　　　告　張信裕
訴訟代理人　王煥傑律師
被　　　告　黃有鑑
　　　　　　黃雲龍
　　　　　　王錦花
　　　　　　王基正
共　　　同
訴訟代理人　鄭琪儐
上列當事人間請求返還定金等事件，本院於民國110 年9 月27日
言詞辯論終結，判決如下：
    主      文
被告黃有鑑應給付原告新臺幣伍萬元，及自民國一一０年一月十
四日起至清償日止，按週年利率百分之五計算之利息。
被告黃雲龍應給付原告新臺幣伍萬元，及自民國一一０年一月二
十六日起至清償日止，按週年利率百分之五計算之利息。
被告王錦花應給付原告新臺幣伍萬元，及自民國一一０年一月二
十六日起至清償日止，按週年利率百分之五計算之利息。
被告王基正應給付原告新臺幣伍萬元，及自民國一一０年一月十
四日起至清償日止，按週年利率百分之五計算之利息。
訴訟費用新臺幣貳仟壹佰元由被告負擔。
本判決得假執行。
    事實及理由
一、原告主張：原告於民國109 年10月間與被告分別簽訂土地買
    賣契約書（下稱系爭契約），約定向被告分別購買被告繼承
    呂萬成所有之桃園市○○區○○○○○○段000 地號土地（
    下稱系爭土地）潛在應有部分，買賣價金（下稱系爭價金）
    ，被告黃有鑑、黃雲龍、王基正部分均為新臺幣（下同）37
    萬4,400 元、王錦花部分為74萬8,800 元，原告嗣分別支付
    新臺幣（下同）各5 萬元之定金（下稱系爭定金）予被告並
    作為系爭價金之一部，然系爭土地位於航空城計畫（下稱系
    爭計畫）範圍內，而桃園航空城股份有限公司（下稱航空城
    公司）於同年月14日在網站發布系爭計畫範圍內將於同年11
    月9 日公告徵收，公告期間為同日至同年12月9 日，且自公
    告日起即停止移轉作業（下稱系爭公告），航空城嗣為系爭
    公告，系爭土地陷於給付不能且不可歸責於兩造，系爭契約
    復經原告解除，被告應返還系爭定金予原告，爰依民法第26
    6 條第2 項、第249 條第4 款、第179 條規定，提起本件訴
    訟等語，並聲明：被告應分別給付原告各5 萬元，及均自起
    訴狀繕本送達翌日起至清償日止，按週年利率5 ％計算之利
    息。
二、被告則以：原告未依系爭契約第12條、第17條規定繳納遺產
    稅或應先代被告繳納再從系爭價金扣除，致系爭土地於系爭
    契約簽訂後徵收公告前無法移轉為原告所有，係可歸責於原
    告而給付不能，被告依法沒收系爭定金等語，資為抗辯，並
    聲明：原告之訴駁回。
三、本院之判斷：
  ㈠原告於109 年10月間與被告分別簽訂系爭契約，約定向被告
    購買被告繼承呂萬成所有之系爭土地及系爭價金，嗣支付系
    爭定金予被告並作為系爭價金之一部，系爭土地位於系爭計
    畫範圍內，而桃園市政府（下稱桃園市府）新聞處於同年月
    14日在網站發布系爭計畫範圍內將於同年11月9 日公告徵收
    ，公告期間為同日至同年12月9 日，且自公告日起即停止移
    轉作業。另系爭土地於同年10月29日以繼承為登記原因登記
    為被告與系爭土地其他公同共有人公同共有，惟因黃有鑑、
    黃雲龍、王基正未繳清被繼承人王呂送、王振來、王阿貴遺
    產稅；王錦花未繳清被繼承人王呂送、王振來遺產稅（上開
    被告應繳清之遺產稅，下稱系爭遺產稅），不得辦理分割、
    處分、變更或設定負擔登記。桃園市府於同日為系爭公告等
    情，有系爭契約、網頁資料、桃園市府109 年10月29日府地
    航字第10902616393 號公告、110 年5 月18日桃地航字第11
    00024750號函、土地登記謄本及地籍異動索引等證據附卷可
    參（見本院卷第10至26頁、第58至95頁、第107 至110 頁）
    ，堪信為真實。
  ㈡按雙務契約因不可歸責於雙方當事人之事由，致不能履行者
    ，依民法第225 條第1 項、第266 條第1 項規定，雙方均免
    其給付之義務，契約關係當然從此消滅，無待於解除。當事
    人已為之給付，依民法第266 條第2 項規定，得依關於不當
    得利之規定，請求返還（最高法院102 年度台上字第1868號
    民事判決參照）。所謂給付不能係債務人應為之給付，不能
    依債務之本旨實現之意，不僅指物理上或邏輯上不能給付，
    凡依社會觀念，其給付已屬不能而言（最高法院101 年度台
    上字第444 號民事判決參照）。債務人是否給付不能，以事
    實審法院最後言詞辯論終結時為準，如事實審法院最後言詞
    辯論終結時，債務人處於給付不能之狀態，不問其為永久不
    能抑一時不能，皆當然發生給付不能之效果；縱其不能之情
    形，將來或可除去，仍難謂非給付不能，亦無從變更此已發
    生之法定效果（最高法院90年度台上字第2149號民事判決參
    照）。經查，系爭土地業經桃園市府徵收而非被告所有，為
    兩造所不爭執（見本院卷第120 頁反面），則系爭土地被告
    所有權移轉自係不可歸責於兩造之事由，致給付不能。又原
    告前依系爭契約給付系爭定金予被告作為部分價金復見前述
    ，原告自得依民法第266 條2 項規定，請求被告返還系爭定
    金。
  ㈢按繼承人於繼承事實發生時，原屬被繼承人之財產即歸屬繼
    承人所有，繼承人因此而有利得，遺產稅法第6 條第1 項乃
    規定遺產稅之納稅義務人，於有遺囑執行人時為遺囑執行人
    ，無遺囑執行人時為繼承人或受遺贈人。同法第13條、第17
    條第1 項第9 款規定，被繼承人死亡前，未償之債務，應自
    遺產總額中扣除，免徵遺產稅，可見遺產稅為被繼承人死亡
    後，始依該法課予繼承人之稅捐債務，屬繼承人之固有債務
    （最高法院109 年度台上字第1043號民事判決參照）。經查
    ，系爭土地於徵收前需繳清系爭遺產稅，被告始能處分固見
    前述，然系爭契約第2 條後段規定系爭土地「繼承登記等一
    切相關事宜自本契約簽訂之日委託甲方（指原告，下同）代
    為處理」；第12條規定：「本契約標的物之繼承登記及所有
    權轉移登記所發生之登記規費、罰鍰、加徵之滯納金、利息
    、印花稅費、代書費、顧問整合費等各項規費均由甲方負擔
    ；有關買賣時發生之土地增值稅歸甲方負擔」，有系爭契約
    附卷可參（見本院卷第10至11頁、第14至15頁、第18至19頁
    、第22至23頁），而系爭遺產稅為上開被繼承人之繼承人即
    被告之債務，顯非原告依系爭契約第2 條後段、第12條規定
    應代為處理及負擔之系爭土地所有權繼承登記或移轉登記所
    生規費或土地增值稅。另系爭契約第17條特約事項規定：「
    雙方同意買賣總款依照法定應繼分做為分配基準，每坪實拿
    伍萬貳仟元整」等文字，有系爭契約附卷可參（見本院卷第
    11頁反面、第15頁反面、第19頁反面、第23頁反面），亦非
    遺產稅應由何人負擔或應先代為繳納再從系爭價金扣除之約
    定，從而，原告依系爭契約自無繳納系爭遺產稅或者應先代
    為繳納後再從系爭價金扣除之義務，被告抗辯原告未依系爭
    契約第12條、第17條規定繳納遺產稅而可歸責於原告致系爭
    土地於公告徵收前不能移轉云云（見本院卷第120 頁反面）
    ，自不可採。
  ㈣被告抗辯原告未於系爭土地公告徵收前辦妥系爭土地所有權
    移轉已違反系爭契約，其得沒收系爭定金云云（見本院卷第
    151 至153 頁），然系爭契約第2 條後段雖約定系爭土地繼
    承登記事宜委託原告代為處理，惟系爭契約並未約定原告應
    於何時辦妥系爭土地所有權移轉登記，有系爭契約附卷可參
    （見本院卷第10至25頁），況且系爭土地所有權復因被告未
    繳納遺產稅致不能移轉亦見前述，自難認原告未於系爭土地
    公告徵收前辦妥系爭土地所有權移轉已違反系爭契約，被告
    自不得以原告違反系爭契約為由沒收系爭定金，被告上開抗
    辯自不可採。
  ㈤綜上所述，被告應返還系爭定金予原告。
四、按給付無確定期限者，債務人於債權人得請求給付時，經其
    催告而未為給付，自受催告時起，負遲延責任。其經債權人
    起訴而送達訴狀與催告有同一之效力。又遲延之債務，以支
    付金錢為標的者，債權人得請求依法定利率計算之遲延利息
    。但約定利率較高者，仍從其約定利率，而應付利息之債務
    ，其利率未經約定，亦無法律可據者，週年利率為5 ％，民
    法第229 條第2 項、第233 條第1 項、第203 條分別定有明
    文。經查，本件債務以支付金錢為標的，給付未定期限，且
    無約定利率，被告應自受催告時起，負遲延責任，給付法定
    利率計算之遲延利息，而本件起訴狀繕本於110 年1 月13日
    分別送達黃有鑑、王基正，於同年月15日寄存送達黃雲龍、
    王錦花，有本院送達證書在卷可稽（見本院卷第38至41頁）
    ，黃雲龍、王錦花部分於同年月25日生送達效力，原告請求
    被告給付上開債務自起訴狀繕本送達之翌日，即黃有鑑、王
    基正部分自同年月14日起，黃雲龍、王錦花部分自同年月26
    日起，均至清償日止，按週年利率5 ％計算之法定遲延利息
    ，自有理由。
五、綜上所述，原告依民法第266 條第2 項規定，請求被告均各
    給付5 萬元，及黃有鑑、王基正部分自同年月14日起，黃雲
    龍、王錦花部分自同年月26日起，均至清償日止，按週年利
    率5 ％計算之利息，為有理由，應予准許。
六、本件事證已臻明確，兩造其餘攻擊、防禦方法及證據資料，
    經本院審酌後，認對於判決結果不生影響，爰不一一論述，
    併此敘明。
七、本件係就民事訴訟法第427 條規定適用簡易訴訟程序，所為
    被告敗訴之判決，應適用同法第389 條第1 項第3 款之規定
    ，依職權宣告假執行。
八、訴訟費用負擔之依據：民事訴訟法第78條、第85條第1 項前
    段。
中    華    民    國   110    年    10    月    15    日
                  桃園簡易庭  法  官  張明宏
以上為正本係照原本作成。
如不服本判決，應於送達後20日內，向本院提出上訴狀並表明上
訴理由，如於本判決宣示後送達前提起上訴者，應於判決送達後
20日內補提上訴理由書（須附繕本）。
如委任律師提起上訴者，應一併繳納上訴審裁判費。
中    華    民    國   110    年    10    月    18    日
                              書記官  石曉芸